【裁判字號】    98,消債更,324
【裁判日期】    980330
【裁判案由】    聲請更生程序
【裁判全文】
臺灣高雄地方法院民事裁定           98年度消債更字第324號
聲  請  人  甲○○
上列當事人聲請消費者債務清理事件聲請更生，本院裁定如下：
    主  文
聲請駁回。
聲請費用由聲請人負擔。
    理  由
一、本件聲請意旨略以：聲請人於消費者債務清理條例施行後，
    曾以書面向最大債權金融機構請求共同協商債務清償方案而
    不成立，而聲請人目前於雲裳婚紗攝影有限公司擔任彩妝造
    型師，每月收入約新台幣（下同）63,960元，然聲請人每月
    必須支出之生活費及扶養費即達60,984元，每月收入扣除支
    出後僅餘2,976 元，顯已不能清償債務，而聲請人無擔保或
    無優先權之債務總額未逾1,200 萬元，復未經法院裁定開始
    清算程序或宣告破產，爰依法聲請更生等語。
二、按「為使負債務之消費者得依本條例所定程式清理其債務，
    以調整其與債權人及其他利害關係人之權利義務關係，保障
    債權人之公平受償，謀求消費者經濟生活之更生及社會經濟
    之健全發展，特制定本條例。」、「債務人不能清償債務或
    有不能清償之虞者，得依本條例所定更生或清算程序，清理
    其債務」，消費者債務清理條例第3 條定有明文，是消費者
    債務清理條例之立法，其中心思想乃認陷於經濟上困境之消
    費者若任其於惡性循環之債務窘境中自生自滅，其將衍生嚴
    重之社會問題，致難以維持安定之社會經濟秩序，故有予之
    分別情形依更生或清算之程式清理其債務之必要，藉以妥適
    調整其與各相關債權人等間之權利義務關係，以謀求消費者
    經濟生活之更生機會，從而健全社會經濟發展，惟私法上之
    債之關係，係以當事人間之信賴關係為基礎，為社會經濟組
    織之重要支柱，故當事人於以法律行為追求自己之利益之際
    ，亦應顧及對方之利益，並考量債權債務在社會上之作用，
    本於誠實及信用之原則，行使其債權及履行其債務，故債務
    人之消費者欲以上開條例為其所負義務之調整者，自應本於
    誠信原則之本旨，僅在其不能清償債務或有不能清償之虞而
    使其陷於經濟上之困境時始得准許之，以避免其藉此善意之
    立法而惡意圖謀減免債務，致使社會陷於道德之危險，並因
    此使信用緊縮而造成社會經濟之動盪。
三、按自債務人提出協商請求之翌日起逾30日不開始協商，或自
    開始協商之翌日起逾90日協商不成立，債務人得逕向法院生
    請更生或清算，消費者債務清理條例第153 條定有明文。本
    件聲請人主張其於前業向最大債權金融機構國泰世華商業銀
    行銀行請求共同協商債務清償方案，惟於民國97年8 月18日
    業經該銀行通知退件，此有聲請人提出之前置協商退件通知
    書乙紙在卷可稽，而國泰世華銀行表示其於97年7 月23日寄
    出協商開始通知函，因無法聯繫聲請人本人，而於97年8 月
    19日以掛號通知聲請人前置協商退件乙情，有該行陳述意見
    狀1 份附卷可參，則不論聲請人聲請前置協商而遭退件之原
    因為何，其既於協商開始後逾90日而未成立協商，依據前揭
    條文之規定，其自得向本院為更生之聲請。又依首揭條文之
    規定及說明，其自應有不能清償債務或有不能清償之虞，且
    此情形業使其陷於經濟上之困境時，法院始須准之進行更生
    或清算。
四、聲請人固以其對金融機構因消費借貸所負之債務計達937,56
    8 元，惟其每月薪資所得於扣除必要生活及扶養費用60,984
    元（包含膳食費5,800 元、房貸16,814元、管理費1,630 元
    、勞健保461 元、地價稅及房屋稅396 元、水電瓦斯費2,01
    7 元、交通費840 元、通訊費1,824 元、生活用品1,000 元
    、彩妝造型及飾品等材料費20,000元、扶養母親乙○○3,00
    0 元、婆婆丙○○2,000 元、女兒5,202 元）後已不能清償
    債務等語為本件更生之聲請，並提出債權人清冊、財產及收
    入狀況說明書、戶籍謄本、存摺內頁資料、綜合所得稅各類
    所得資料清單、財產歸屬資料清單、財團法人金融聯合徵信
    中心當事人查詢個人資料回覆書、勞工保險被保險人投保資
    料表、收據、稅單、統一發票等件為證，惟查：
  (一)聲請人95、96年度所得分別為245,558 元、218,602 元，平
    均月收入為20,463元、18,217元，名下無財產，固有其綜合
    所得稅各類所得資料清單、總歸戶財產查詢清單各1 份在卷
    可佐，然其97年2 月至10月之薪資轉帳分別有104,539 元、
    41,966元、80,194元、74,541元、94,534元、58,194元、54
    ,939 元 、57,606元、51,153元，平均月收入為77,208元，
    此亦有聲請人陽信銀行存摺資料在卷可參，足見聲請人之實
    際收入並未全數申報，審酌聲請人每月收入並非定額，上開
    97年度之轉帳資料亦非整年度之薪資資料，聲請人陳報其每
    月收入約63,960元乙節，雖略低於其97年2 月至10月之平均
    薪資，然於此既查無聲請人另有隱匿收入之事證，自應以聲
    請人所陳報之63,960元為計算其每月收入之依據。
  (二)聲請人固主張每月必須支出包含膳食費5,800 元、房貸16,8
    14元、管理費1,630 元、勞健保461 元、地價稅及房屋稅39
    6 元、水電瓦斯費2,017 元、交通費840 元、通訊費1,824
    元、生活用品1,000 元、彩妝造型及飾品等材料費20,000元
    、扶養母親乙○○3,000 元、婆婆丙○○2,000 元、女兒5,
    202 元等共計60,984元之費用。惟聲請人並未提出全部基本
    生活開銷憑證，尚難遽認其主張為真，何況消費者債務清理
    條例之立法目的，乃為期能迅速清理消費者之債務，保障其
    生存權，並兼顧債權人之利益，而達維持經濟秩序及安定社
    會之效，而非在使債務人恣意消費所造成之債務，轉嫁予債
    權人負擔。為避免債務人與債權人達成清償協議後，仍為鉅
    額消費或作奢侈性、浪費性之商品或服務消費，而濫用更生
    或清算程序以規避其應負擔之償還責任，法院於審查聲請人
    每月必要生活支出時，自應以能維持個人基本生存之必要費
    用為限。本院考量生活費用支出單據之收集本屬不易，且參
    酌聲請人居住於高雄市，依內政部於96年9 月6 日以台內社
    字第0960139439號公告之97年度高雄市低收入戶最低生活費
    ，每人每月10,991元，係按照政府公布最近1 年平均每人消
    費支出（包含食品費、衣著鞋襪費、房租水電費、家居管理
    費、醫療保健費、交通通訊費、娛樂教育費及雜項支出）60
    ％訂定，已足以維持個人基本生存，認聲請人之每月必要生
    活費用（包含食、衣、住、行、強制性保險等）應以上開數
    額即10,991元為上限，是聲請人每月必要支出之膳食費、交
    通費、水電瓦斯費、通訊費、日常生活用品費、管理費等項
    均應以此額度為限，超逾上開額度者，即非屬必要。再聲請
    人主張支出房貸16,814元、房屋及地價稅396 元部分，查高
    雄市○鎮區○○街40號6 樓房地之所有人為聲請人配偶丁○○，該屋之房貸借款人及納稅義務人均為聲請人配偶丁○○
    ，此有總歸戶財產查詢清單、放款帳務資料及稅單在卷可參
    ，是該屋既非聲請人所有，而非聲請人之資產，自無允許聲
    請人將該屋之房貸及賦稅列為必要支出，任令聲請人儲蓄其
    親屬之資產，而拒絕清償已負債務以為更生之理，是此二項
    費用自不得列入聲請人之必要生活支出之列。又聲請人主張
    每月支出彩妝造型及飾品等材料費20,000元，惟就此並未提
    出任何事證，亦無任何單據可資證明，自難憑信。
  (三)按「負扶養義務者有數人而其親等同一時，應各依其經濟能
    力，分擔義務」、「受扶養權利者，以不能維持生活而無謀
    生能力者為限。前項無謀生能力之限制，於直系血親尊親屬
    ，不適用之。」、「因負擔扶養義務而不能維持自己生活者
    ，免除其義務。但受扶養權利者為直系血親尊親屬或配偶時
    ，減輕其義務。」、「扶養之程度，應按受扶養權利者之需
    要與負扶養義務者之經濟能力及身份定之。」，民法第1115
    條第3 項、第1117條、第1118條、第1119條分別定有明文。
    聲請人之母乙○○（壬○○○○月生），96年度無所得，名下有
    汽車1 部，有總財產歸戶資料清單1 件在卷足憑，而聲請人
    之母依所得申報資料所示雖無所得，然稅捐單位之所得資料
    僅係於納稅義務人為所得申報或扣繳單位為所得扣繳時始會
    有之，其清單所列無所得者，實際上並非即為無其它所得、
    收入，且其母名下有汽車1 輛，依其年歲（54歲）復非已達
    無工作能力之程度，其是否已達不能維持生活之程度實非無
    疑，況就其母應負扶養義務者應非僅有聲請人1 人，而另有
    癸○○、子○○、丑○○、寅○○等4 人，而除寅○○外，
    其餘3 人均有薪資收入或財產，而有經濟資力，有稅務電子
    閘門所得調件明細表在卷可參，足以負擔其扶養義務，則縱
    認乙○○有受扶養之需，且寅○○因無薪資收入而無力擔負
    扶養義務，以乙○○住居於高雄縣，依內政部社會司所公佈
    之97年度台灣省最低生活費9,829 元為標準計算，聲請人應
    負擔者每月亦不應超過其法定應負擔額度2,457 元（9829÷
    4 ＝2457.25） 自明。又聲請人對其婆婆丙○○之扶養義務
    ，依民法第1115條第1 項第6 款規定，乃為第6 順位之扶養
    義務人，而丙○○有配偶戊○○，並有己○○（改名：庚○○）、丁○○、辛○○3 名子女，而應由其等4 人擔負第一
    順位之扶養義務，是聲請人於此尚無由其支付丙○○扶養費
    之法律上依據，自難認其有支出此項費用之必要。又聲請人
    與丁○○育有未成年子女卯○○，而最低生活費之計算係以
    行政院主計處公布最近1 年平均每人消費支出百分之60訂定
    ，所謂消費支出如前述包含食品費、衣著鞋襪費、房租水電
    費、家居管理費、醫療保健費、交通通訊費、娛樂教育費及
    雜項支出，聲請人之女未滿12歲，上開部分消費支出非屬未
    成年人生活所必要。是以，本院認聲請人未成年之女每月所
    需必要支出，應以聲請人每月最低生活費70％計算，較符實
    情，故其每月所需之生活費應為6,880 元（9829×70％＝68
    80），而卯○○97年度第一學期之學雜費共計5,430 元，有
    收據3 紙在卷可參，平均每月學費為905 元，是其每月必要
    之生活費應為7,785 元，而聲請人供稱其配偶丁○○每月薪
    資約35,000元，聲請人雖謂丁○○本身亦有債務需處理云云
    ，然並未提出相關事證，本院亦查無丁○○聲請更生或清算
    之資料，是聲請人上開主張尚非無疑，則丁○○既有經濟能
    力，自應分擔子女之扶養費用。職故，聲請人每月應負擔子
    女之撫養費為3,892 元（7785÷2 ＝3892），逾此範圍之支
    出，並無必要。
  (四)綜上，聲請人每月必要支出為17,801 元（10991 ＋461 ＋
    2457＋3892＝17801） ，則以聲請人所陳報每月63,960元之
    收入扣除上開必要性支出後，每月尚有46,159元結餘款可供
    清償，以此對照其所負債務937,568 元，在目前銀行可給與
    零利率之優惠還款條件下，不到2 年，聲請人即可完全清償
    完畢，此自不得認聲請人有何不能清償債務或有不能清償之
    虞。且參酌聲請人未能提出聲請更生前兩年向債權人清償之
    明細，且於聲請前置協商過程中，未見積極主動與債權銀行
    協商之誠意，有國泰世華銀行陳述意見狀1 份在卷可參，是
    否有清償誠意，非全然無疑。而聲請人既有固定收入供履行
    清償，且並無不能清償債務或有不能清償之虞，其聲請更生
    自屬要件不備，應予駁回。
五、依消費者債務清理條例第8 條、第15條，民事訴訟法第78條
    ，裁定如主文。
中    華    民    國    98    年    3    月     30    日
                        民事庭    法      官  郭宜芳
上為正本係照原本作成。
如不服本裁定，應於裁定送達後10日內，以書狀向本院提出抗告
，並繳納抗告費新臺幣1千元。
中    華    民    國    98    年    3    月     30    日
                                  書  記  官  王聖源


司法院資訊處製作；財團法人民間司法改革基金會備份。
